臺灣臺南地方法院民事判決　　　　　　　 100年度訴字第58號
原　　　告　林田川
被　　　告　林戴秀霞
訴訟代理人　林賢傑
上列當事人間請求返還所有權狀事件，經本院於民國100年4月7
日言詞辯論終結，判決如下：
    主  文
被告應將坐落臺南市○區○○段一四六六之二二地號土地及其上
建物臺南市○區○○段七五七建號即門牌號碼為臺南市東區○○
○○○街五十號房屋之土地所有權狀及建築改良物所有權狀正本
返還予原告。
訴訟費用新臺幣壹萬柒仟參佰參拾伍元由被告負擔。
    事實及理由
一、原告主張：
（一）緣坐落臺南市○區○○段1466-22地號之土地及同段757建
      號之建物（下稱系爭房地），均為原告所有，有土地及建
      物登記謄本可稽。兩造為夫妻關係，原共同居住在系爭房
      地，約於20餘年前，被告先行搬出系爭房地至伊現住所與
      兩造之長子共同居住；原告嗣後亦搬出系爭房地自行租屋
      居住，並將系爭房地出租予他人，收取微薄之房租。而系
      爭房地之土地及建物所有權狀（下稱系爭權狀），於兩造
      搬離系爭房地前，均置放於家中抽屜，被告搬離系爭房地
      時，亦併同攜出迄今。嗣兩造間因家庭因素甚少聯絡，分
      居迄今已有20餘年，原告多年來均獨自居住於租屋處，生
      活起居只能靠自己料理。原告原任職於台灣糖業公司，於
      多年前遭公司資遣後，因年紀已大，無法另覓工作，僅靠
      資遣費及租金維生，惟今幾已用罄，為維持生活，原告有
      意將系爭房屋為適當之處理，然因系爭房地之土地及建物
      所有權狀均為被告占有中，致原告無法處理，原告屢次向
      被告請求返還，然均遭被告拒絕。按所有人對於無權占有
      或侵奪其所有物者，得請求返還之。民法第767條第1項前
      段定有明文。系爭房地之所有權狀均屬原告所有，被告無
      占有之合法權源，自應返還於原告。縱若被告主張原係經
      原告同意委置於伊處，然原告已多次口頭為終止委託之表
      示並請求返還，今再特以本書狀繕本之送達為終止委託保
      管之意思表示，是以，被告現占有系爭房地所有權狀之權
      源即已喪失，亦即被告仍屬無權占有，則原告依前揭民法
      第767條第1項之所有物返還請求權規定，請求被告返還系
      爭不動產所有權狀，應有理由。
（二）爰聲明：求為判決如主文所示。
二、被告則以：
（一）當初購屋辦理產權登記時，原告並未告知被告並協同辦理
      登記，一切作業都是在被告忙於工作時完成。是以，原告
      擅自將兩造共同負擔之房地登記於原告名下，被告不知亦
      不懂相關法律規定，致使本事件圓了原告的意，且當時亦
      不可能預知日後竟是此事起糾紛。再者，共同生活20餘載
      ，原告自賺自花，而被告卻是負起家庭一切生活開銷及子
      女教育費用，甚至偶而負擔貸款及原告一方親戚借款等。
      如不順從原告意旨，原告則逼迫被告及其子女搬離系爭地
      或是威脅要賣掉房地。為此，在忍辱20寒暑，遭原告威脅
      逼迫無數次後，終於民國89年左右被迫搬離系爭房地。在
      分居這10年間，長子曾數次接原告至其住所共同生活，冀
      望原告個性能好好改善，促進兩造關係，但理想還是破滅
      ，每每因原告個性使然而不歡而散。而權狀亦是在長子住
      所居住時，原告自行取出要被告保管迄今。今因原告遊手
      好閒20餘年，將存款及租金花費殆盡，來尋求被告借支而
      不得，逕提起本件訴訟，實令被告非常錯愕與不解。當原
      告有所求時，房地就變成共有，就要被告再拿錢出來；反
      之，無所求時，房地頓成原告一人所有，任何人不得染指
      。試問，這是何道理？
（二）綜上，一個不懂法律、國小學歷、鎮日辛勤為家庭打拼的
      被告，被一個高中學歷高知識份子，為己利對家庭不負責
      任且沉湎於股市的原告提出訴訟，叫被告情何以堪。被告
      辛勞半生所付出的家，被原告欺負到如此地步，在在令人
      無法接受。
（三）爰聲明：
    1.駁回原告之訴。
    2.訴訟費用由原告負擔。
三、兩造不爭執之事實：
（一）原告林田川為台南市○區○○段第1466-22地號土地，及
      同段第757建號建物之所有權人。
（二）系爭房地之土地所有權狀、建物所有權狀，現由被告持有
      。
四、本件兩造所爭執者，在於：「原告依民法第767條第1項之規
    定，請求被告返還系爭房地之所有權狀，是否有理由？」本
    院分述得心證之理由如下：
（一）按所有人對於無權占有或侵奪其所有物者，得請求返還之
      。對於妨害其所有權者，得請求除去之。有妨害其所有權
      之虞者，得請求防止之。民法第767條第1項定有明文。次
      按土地或建物所有權狀及他項權利證明書，應蓋登記機關
      印信及其首長職銜簽字章，發給權利人。土地登記規則第
      25條亦有明文。由此可知，土地或建物所有權狀乃表彰土
      地或建物所有權之證明文件，自應歸屬土地或建物權利人
      。因此，倘土地或建物所有權狀遭第三人無權占有，權利
      人自得本於所有物返還請求權，訴請返還。
（二）本件原告主張系爭房地為其所有，而兩造為夫妻，嗣因兩
      造分居，系爭所有權狀目前為被告占有，經原告請求返還
      ，被告仍未返還之事實，業據其提出土地及建物登記第二
      類謄本為憑，被告對此亦不爭執，自堪信為真實。查原告
      既為系爭房地之所有權人，且被告亦不否認系爭房地之所
      有權狀均在其占有中，揆諸首揭規定及說明，原告依據所
      有權之法律關係請求被告應將臺南市○區○○段1466-22
      地號之土地所有權狀及臺南市○區○○段757建號之建物
      所有權狀返還原告，洵屬有據，應予准許。
（三）又被告雖辯稱：系爭房地係原告擅自將兩造共同出資之房
      地登記於原告名下云云。惟查：
    1.按當事人主張有利於己之事實者，就其事實有舉證之責任
      。但法律別有規定，或依其情形顯失公平者，不在此限。
      又法律上推定之事實無反證者，無庸舉證。民事訴訟法第
      277條、281條分別定有明文。又依本法所為之登記，有絕
      對效力。土地法第43條亦有明文。
    2.查系爭房地所有權人為原告，業據原告提出系爭房地之登
      記謄本為據，自堪信為真實。雖被告訴訟代理人林賢傑即
      兩造之長子辯稱：「（法官問：房子是何時購買的？）是
      兩造婚後購買的，資金是向親戚借的，之後兩造都有工作
      ，原告賺的錢用來支付貸款，被告賺的錢用來支付家庭生
      活費、子女開銷，也有部分用來清償貸款。」等語（見本
      院卷第23頁）。而原告亦不否認「被告對於買賣房子多少
      有點貢獻，但要拿二分之一太多，因我賺的比較多，付的
      也比較多。」等語（見本院卷第23頁背面）。然上情僅足
      以證明系爭房地被告亦有出資而已。況且，倘被告所言屬
      實，兩造既已分居多年，數年來亦未見被告就原告擅自登
      記於自己名下乙事，提出訴訟救濟；另審酌系爭房地目前
      出租他人，其租金收益亦由原告收取（見本院卷第29頁背
      面）等情，則綜據上開情狀，被告所辯，尚非可採。
    3.由上可知，系爭房地被告雖然亦有出資，然出資之原因，
      或出於贈與，或出於借名登記，不一而足；而依上開規定
      ，被告辯稱系爭房地係原告擅自登記於自己名下云云，自
      應就此一事實負舉證責任。惟系爭房地既係登記於原告名
      下，則依土地法第43條規定，原告即應推定為所有權人。
      被告雖主張係原告擅自登記於自己名下，惟並未能舉證以
      實其說，自難為其有利認定之依據。
（四）至被告復辯稱：系爭權狀係原告要被告保管迄今云云。惟
      查：
    1.按以無權占有為原因，請求返還所有物之訴，被告對原告
      就其物所有權存在之事實不爭執，僅以非無權占有為抗辯
      者，自應就其占有之正當權源事實，舉證證明之；如不能
      證明，即應認原告之請求為有理由。如前所述，系爭土地
      為被上訴人共有，既為上訴人所不爭，則上訴人以其非無
      權占有為抗辯，依前說明，自應就其占有之正當權源，負
      舉證之責（最高法院86年度台上字第504 號判決意旨可資
      參照）。
    2.查原告為系爭房地權利人，已如前述，其本於所有物返還
      請求權，請求被告應將系爭不動產所有權狀返還原告，則
      被告自應就其占有之正當權源事實，舉證證明之。被告固
      辯稱系爭權狀係原告要其保管云云，然已為原告所否認，
      而被告復不能證明原告委託其保管系爭權狀，則自不能認
      為被告占有系爭權狀有正當權源。況且，終止權之行使，
      祇須當事人以意思表示為之，即發生效力。本件原告並以
      本件起訴狀繕本之送達為終止委託保管之意思表示，而該
      起訴狀繕本亦已100年2月16日送達被告，有送達證書附卷
      可按（見本院卷第17頁）。因此，縱認為兩造間就系爭權
      狀有委託保管契約存在，亦應於原告終止系爭所有權狀之
      保管契約之意思表示，到達被告時，發生終止之效力，堪
      認兩造間保管契約業經原告主張終止契約而歸於消滅。從
      而，被告現已無占有系爭房地所有權狀之正當權源，堪予
      認定。被告辯稱系爭權狀亦是原告要被告保管迄今云云，
      即無可採。
（五）綜上所述，原告本於所有物返還請求權，請求被告返還如
      主文所示之不動產所有權狀，為有理由，應予准許。
五、本件事證已臻明確，兩造其餘主張陳述及所提之證據，經本
    院斟酌後，認均不足以影響本判決之結果，自無逐一詳予論
    駁之必要，併此敘明。
六、按法院為終局判決時，應依職權為訴訟費用之裁判；訴訟費
    用，由敗訴之當事人負擔，民事訴訟法第87條第1項、第78
    條分別定有明文，本件訴訟費用核定為17,335元，爰確定訴
    訟費用之負擔如主文第2項所示。
七、結論：本件原告之訴為有理由，依民事訴訟法第87條第1項
    、第78條，判決如主文。
中    華    民    國   100    年    4     月    21    日
                  民事第三庭    法  官  張麗娟
以上正本係照原本作成。
如不服本判決，應於送達後廿日內，向本院提出上訴狀並表明上
訴理由，如於本判決宣示後送達前提起上訴者，應於判決送達後
廿日內補提上訴理由書（須附繕本）。如委任律師提起上訴者，
應一併繳納上訴裁判費。
中    華    民    國   100    年    4     月    21    日
                                書記官  楊宗倫